臺灣高等法院高雄分院民事判決　九十二年度重勞上字第二號
　　　上訴人即被上訴人　澎湖縣望安鄉公所
　　　法定代理人　　　　戊○○.
　　　訴訟代理人　　　　吳建勛律師
　　　上訴人　　　　　　甲○○.
　　　　　　　　　　　　丁○○.
　　　右　二　人
　　　訴訟代理人　　　　林敏澤律師
　　　被上訴人　　　　　丙○○.
　　　　　　　　　　　　乙○○.
　　　右　二　人
　　　訴訟代理人　　　　張永昌律師
當事人間請求確認僱傭關係存在等事件，上訴人澎湖縣望安鄉公所及上訴人甲○○、
丁○○對於民國九十二年五月二十三日臺灣澎湖地方法院九十一年度重訴字第五號第
一審判決各自提起上訴，本院於九十三年十月二十七日言詞辯論終結，判決如下：
    主 　   文
澎湖縣望安鄉公所及甲○○、丁○○之上訴均駁回。
第二審訴訟費用各自負擔。
    事實及理由
一、上訴人甲○○、丁○○及被上訴人丙○○、乙○○起訴主張：上訴人甲○○、丁
    ○○及被上訴人丙○○、乙○○（下稱甲○○等四人）均為澎湖縣望安鄉公所（
    下稱望安鄉公所）所屬編制內之清潔技工，雙方有僱傭關係存在。其中甲○○本
    來負責望安鄉望安本島垃圾車駕駛、載運浚港廢土、水垵垃圾場覆土、維修車輛
    等多項工作；丁○○負責該鄉望安本島海岸地區環境清理及資源回收工作；丙○
    ○負責東嶼坪垃圾場工作；乙○○負責望安本島公車駕駛、維修公車等工作。但
    望安鄉公所法定代理人於民國（下同）九十一年三月一日就職後，隨即於同年四
    月十日，利用「歸建」名義，將上訴人甲○○調往三級離島之該鄉花嶼垃圾場，
    上訴人丁○○及被上訴人乙○○調往三級離島之該鄉東嶼坪垃圾場，以逼迫渠等
    自動離職。嗣因渠等不從，望安鄉公所又於同年七月十五日，通知渠等四人領取
    預告工資及資遣費，將渠等四人自同年八月一日起資遣等情，爰依僱傭關係，求
    為：(一)確認甲○○等四人與望安鄉公所間之僱傭關係存在。(二)望安鄉公所應自九
    十一年八月一日起至甲○○等四人復職之日止，按月給付丙○○新台幣（下同）
    三萬九千八百六十五元，給付甲○○、丁○○、乙○○各三萬七千元之判決。原
    審判決確認丙○○、乙○○與望安鄉公所間之僱傭關係存在，及望安鄉公所應自
    九十一年八月一日起至丙○○、乙○○復職之日止，按月給付丙○○三萬九千八
    百六十五元，給付乙○○三萬七千元，而駁回甲○○、丁○○之請求。甲○○、
    丁○○於本院聲明：(一)原判決關於駁回甲○○、丁○○之訴部分廢棄。(二)前項廢
    棄部分，確認甲○○、丁○○與望安鄉公所之僱傭關係存在，望安鄉公所並應自
    九十一年八月一日起至甲○○、丁○○復職之日止，按月給付甲○○、丁○○各
    三萬七千元之判決。被上訴人丙○○、乙○○於本院為駁回望安鄉公所上訴之聲
    明。
二、上訴人即被上訴人望安鄉公所則以：望安鄉公所長久以來財政困難，人事成本過
    高，累計歷年虧損已達二千餘萬元，而清潔技工之編制亦有冗員浮濫之弊，九十
    年度清潔隊支出近一千萬元，高達全年度統籌分配款的百分之二十，九十年度清
    運垃圾虧損九百餘萬元；若將清潔業務委由民間辦理，預估可節省半數開支，因
    此才有本件資遣之必要。而甲○○等四人並無擔任其餘業務之能力，渠等所從事
    之東嶼坪、花嶼垃圾清運業務，工作量太少，望安鄉公所無法支付龐大薪資僱用
    渠等四人，為開源節流，才將渠等四人資遣，故本件解僱之程序，符合勞動基準
    法第十一條第二款及第四款事由，自無不法等語，資為抗辯。並於本院聲明：(一)
    原判決不利於望安鄉公所部分廢棄。(二)前項廢棄部分，被上訴人丙○○、乙○○
    在第一審之訴駁回。(三)甲○○、丁○○之上訴駁回。
三、兩造不爭執之事實：
　(一)甲○○等四人本來均為望安鄉公所所屬編制內之清潔技工，雙方原有僱傭關係存
　　在。甲○○、丁○○、乙○○之每月薪資各為三萬七千元，丙○○為三萬九千八
　　百六十五元。
　(二)九十一年四月十日之前，甲○○曾經負責望安本島垃圾車駕駛、水垵垃圾場覆土
　　等工作；丁○○負責望安本島海岸地區環境清理、資源回收等工作；丙○○負責
　　東嶼坪垃圾場清運工作；乙○○負責望安本島公車駕駛工作。
　(三)九十一年四月十日起，甲○○被調往花嶼垃圾場，本來望安本島駕駛垃圾車及覆
　　土之工作，即由既有清潔隊員伍卓賢負責；丁○○被調往東嶼坪垃圾場，本來望
　　安本島海岸環境清理及資源回收之工作，由澎湖縣環保局新聘人員洪素霞、陳有
　　德、望安鄉公所既有員工許大信辦理；乙○○被調往東嶼坪垃圾場，本來望安本
　　島駕駛公車之工作，即由新聘臨時人員許鉑承接替。
　(四)九十一年七月十五日，望安鄉公所發函表示自同年八月一日起資遣甲○○等四人
　　，甲○○等四人可以領取資遣費及預告工資。
　(五)九十一年八月一日起，甲○○在花嶼垃圾場之工作，由當地原有清潔隊員負責。
　　丙○○、乙○○在東嶼坪垃圾場之工作，由新聘臨時人員陳美珠負責。
四、本件兩造所爭執之處，應在於：(一)望安鄉公所可否以虧損為由，終止與甲○○四
    人之僱傭契約？(二)望安鄉公所可否以業務性質變更為由，終止與甲○○等四人之
    僱傭契約？(三)望安鄉公所可否以業務緊縮為由，終止與甲○○等四人之僱傭契約
    ？茲分述之：
　(一)望安鄉公所可否以虧損為由，終止與甲○○等四人之僱傭契約？
　　1.甲○○等四人主張望安鄉公所為公家機關，為達成職務，不得藉虧損為由，終
　　　止與甲○○等四人僱傭契約一節，為望安鄉公所否認，並辯稱：不堪長期數千
　　　萬元之虧損，藉由終止與甲○○等四人之僱傭契約，每年可減少一百餘萬元之
　　　人事成本云云。經查：
　　(1)由望安鄉公所所提出之約僱人員、技工、工友、臨時僱工人員名冊觀察（原審
　　　(一)卷第一百頁以下），望安鄉公所未經考試及格之約聘人員共約四十餘人，其
　　　中於九十一年三月至五月間又新聘二十四人，九十一年六月至十月初再新聘三
　　　人，其後，望安鄉公所另新聘陳美珠、許瑞泰、俞德雄、許菁惠、王紹明等五
　　　人未列名前開名冊之事實，為兩造所不爭執，應認屬實。整體而言，已難認定
　　　望安鄉公所有透過刪減人力調整組織成本之需求及事實。尤其，從望安鄉公所
　　　將乙○○調至毫無人力需求之東嶼坪垃圾場，卻新聘許鉑承接替乙○○工作一
　　　節，望安鄉公所無疑有浪費成本之舉措，並無節約人事成本之情事，故望安鄉
　　　公所聲稱解僱甲○○等四人，係為解決虧損問題云云，尚無可採。
　　(2)望安鄉公所自八十三年以來，每年收入、支出總數均在一億餘元前後，決算後
　　　各年度盈虧不等，歷年累計虧損共達二千餘萬元，其中每年清潔隊開支約為一
　　　千萬元，上級政府僅視情形給予補助，九十一年底，望安鄉公所曾向澎湖縣農
　　　會訂約，在六百萬元範圍內，可透支借款使用，財政狀況確屬不佳等事實，雖
　　　經望安鄉公所提出營運收支情形統計表、歷年決算實際收支金額分析表、借據
　　　（原審(一)卷第四二頁至四四頁、續(一)卷第一四六頁以下）等資料為證。然而，
　　　望安鄉公所財務狀況欠佳之原因，依其上述證據之記載，肇因於財源窘困，管
　　　理事業眾多所致（原審(一)卷四四頁），此種結構上原因，望安鄉公所欲改善財
　　　務狀況，有種種開源節流相互挪用之手段可資運用，縱然難免各項預算法令之
　　　限制，但由於人事支出相當固定，應可經由合理之預算編列，得到適當處理，
　　　尚無立即解僱員工之必要。即使望安鄉公所無法編列零基預算，使歲入、歲出
　　　達到平衡，而依然發生刪減人事支出之必要時，望安鄉公所尚可協商調整全體
　　　員工之勞動條件，作為降低人事支出之方式，不必使用資遣甲○○等四人之最
　　　後手段，將望安鄉公所組織營運不良之不利益歸由甲○○等四人承受。根據卷
　　　內資料，望安鄉公所僅節樽各項差旅費、加班費、值班費、補助金、獎金之發
　　　放（原審(一)卷第一一頁），未曾要求其他員工相應配合調整勞動條件，解僱甲
　　　○○等四人以前，更未詢問甲○○等四人是否願意改變勞動條件或聘僱身分，
　　　即逕行解僱甲○○等四人，顯未善盡雇主對於勞工之保
　　　公所不是營利事業，也不是公營事業，是政府機關，非以營利為目的，主要目
　　　的係在服務鄉民，應無所謂盈餘或虧損可言。
　　2.綜上，望安鄉公所既有大量聘用其他人員增加支出之事實，即不得再以虧損為
　　　由，終止與甲○○等四人之僱傭契約，否則即屬終止權之濫用。且若望安鄉公
　　　所有調整營運成本之必要，亦有其他各種可行之方式。望安鄉公所以虧損作為
　　　解僱甲○○等四人之理由，並無可取。
　(二)望安鄉公所可否以業務性質變更為由，終止與甲○○等四人之僱傭契約？
　　勞動基準法第十一條第四款所稱之「業務性質變更」，係指業務內容之變更或行
　　業類別之變更等情形而言。依望安鄉公所之陳述，甲○○等四人從事之駕車、清
　　潔等相關業務，並無變更之情形，望安鄉公所仍然須提供民眾相同之服務，並配
　　合從事相關之業務，自無該款所稱業務性質變更之情形存在。因此，望安鄉公所
　　自不得以業務性質變更為由，終止與甲○○等四人之僱傭契約。
　(三)望安鄉公所可否以業務緊縮為由，終止與甲○○等四人之僱傭契約？
　　1.甲○○之部分：望安鄉公所主張望安本島垃圾車駕駛及水垵垃圾場覆土之工作
　　　，已由望安鄉公所既有員工伍卓賢負責，望安本島載運廢土及維修車輛之工作
　　　，則由望安鄉公所委外辦理等詞，為甲○○所不爭執，並有望安鄉公所提出之
　　　維修車輛、載運廢土相關支出單據為證，參以望安鄉鄉民代表會並已議決通過
　　　望安鄉之垃圾清運自九十三年度起全部委外辦理，有望安鄉公所函可稽（本院
　　　卷第二五六頁）。望安鄉公所透過既有人力及外包之方式，即可取代甲○○所
　　　主張本來從事之上述工作，顯見甲○○本來從事之相關清潔、運輸工作，經由
　　　工作流程之安排及效率之提昇，已有業務緊縮無須人力之情形。又花嶼垃圾場
　　　之工作，長期由其他清潔隊員負責，亦無任何業務可供甲○○調往該處會同執
　　　行。因而，望安鄉公所主張就甲○○之工作內容，有業務緊縮減少人力需求之
　　　事實，應堪採信。甲○○之既有業務，望安鄉公所可否逕以外包之方式代替，
　　　並據以資遣甲○○，望安鄉公所按照自己業務之性質，權衡效率、成本、員工
　　　權益等前提下，決定達到業務目標之方式。在甲○○之情形，有關維修車輛之
　　　業務，應非經常性之工作項目，且在甲○○在職期間，即有送請廠家修理之事
　　　實，有望安鄉公所提出之修車支出相關單據為憑（原審續(一)卷第四八頁），縱
　　　然將甲○○解僱，日後仍有領得專業證照之乙○○（詳如後述）或其他員工可
　　　得為之，有關載運浚港廢土等業務，由浚港之承包商一併為之，作業流程一貫
　　　，效率亦高，且可透過市場機制取得較低成本，尚無為此特別留用甲○○之必
　　　要。否則望安鄉公所僅為載運廢土事宜，除支付甲○○各項薪津外，尚有人事
　　　管理成本及日後之退休金需要給付，對於望安鄉公所之負擔實屬過重，勢將使
　　　望安鄉公所喪失效率及彈性，超乎雇主保
　　　鄉公所於業務緊縮，整體人事又趨飽和之情形下，無法覓得適當工作安置甲○
　　　○，因而終止與甲○○之僱傭契約，為有理由。
　　2.丁○○部分：望安鄉公所主張望安本島海岸地區之環境清理、資源回收等工作
　　　，自九十一年二月一日起，陸續由訴外人即澎湖縣環境保護局出資聘僱之洪素
　　　霞、陳有德、及望安鄉公所既有員工許大信負責之事實，為丁○○所不爭執，
　　　並有望安鄉公所提出之望安鄉公所約僱人員、技工、工友、臨時僱工人員名冊
　　　、僱用契約書二份可證（原審(一)卷第一Ｏ三頁、續(一)卷第五四頁以下），堪信
　　　為真正。而前開業務既然已有其他單位聘僱員工負責執行，或由望安鄉公所透
　　　過工作流程之改善可由其他員工兼辦，則丁○○原有工作，已有業務緊縮無須
　　　人力之事實。另東嶼坪垃圾場之工作，長期由丙○○負責，亦無任何業務可供
　　　丁○○調往該處會同執行。準此，望安鄉公所主張就丁○○之工作項目，有業
　　　務緊縮之情事，在人力趨於飽和之狀況下，無法覓得其他工作安置丁○○，因
　　　而終止與丁○○之僱傭契約，亦屬有理。
　　3.丙○○部分：丙○○長期在東嶼坪垃圾場負責之業務，望安鄉公所表示資遣丙
　　　○○後，由望安鄉公所另聘新進臨時人員陳美珠接替之事實，為雙方所不爭，
　　　。準此，丙○○執行之業務並未減縮，自不具備資遣事由。至於望安鄉公所陳
　　　稱陳美珠為臨時人員，係由中央政府委託澎湖縣政府辦理「永續就業」專案所
　　　僱用之人員，與望安鄉公所無涉，且其薪資較低云云，縱令屬實，亦顯見望安
　　　鄉公所該項業務仍屬存在，又望安鄉公所欲控管人事成本，應透過協商調整勞
　　　動條件或減薪之方式為之，並非逕行解僱，已如前述，故望安鄉公所以業務緊
　　　縮為由，終止與丙○○之僱傭契約，應無理由。
　　4.乙○○部分：乙○○在望安本島之公車駕駛業務，其後陸續由望安鄉公所另聘
　　　新人許鉑承、吳德義、許瑞泰接替之事實，為雙方所不爭執，並有望安鄉公所
　　　提出之許鉑承、吳德義僱傭契約書各一紙可憑（原審續(一)卷第五三、五四頁）
　　　，堪信為真。由於乙○○從事之公車駕駛業務，望安鄉公所始終均須僱用他人
　　　為之，毫無業務緊縮或減少人力需要之情形，望安鄉公所以業務緊縮為由，終
　　　止與乙○○之僱傭契約，自非合法。望安鄉公所雖抗辯：為節省成本，才改以
　　　臨時人員身分聘僱許鉑承等人云云。然查，乙○○在職期間，本可從事公車駕
　　　駛業務，望安鄉公所根本無須於九十一年四月一日僱用許鉑承接替該項業務，
　　　再將乙○○調往無須人力之東嶼坪垃圾場之必要，又許鉑承離職後，於九十一
　　　年十月一日接替之吳德義於當月底即年滿六十歲，不得駕駛公車，有吳德義駕
　　　照影本足憑（原審續(一)卷第五二頁），待吳德義於同年月三十一日年滿六十歲
　　　後，即任令大型公車閒置，改以九人座箱型車充數，其後，望安鄉公所復於九
　　　十二年四月八日，聘僱訴外人許瑞泰為公車司機，足見望安鄉公所仍有駕駛大
　　　公車之業務存在，並無業務緊縮或變更之情形，自無資遣員工之必要。望安鄉
　　　公所陳稱節省人事成本聘僱臨時人員云云，並無可採。又望安鄉公所將乙○○
　　　調往無須人力東嶼坪垃圾場後，再藉口東嶼坪垃圾場冗員過多，資遣乙○○，
　　　顯與誠實信用之原則有違。而望安鄉公所若要節省僱用乙○○之薪資成本，應
　　　透過協商調整勞動條件或減薪之方式為之，望安鄉公所逕行僱用他人，所辯為
　　　節省開支云云，自無足取。
五、綜上所述，丙○○、乙○○請求確認渠等二人與望安鄉公所間之僱傭關係存在，
    及望安鄉公所應自九十一年八月一日起至渠等二人復職之日止，按月給付丙○○
    三萬九千八百六十五元，給付乙○○三萬七千元，為有理由，應予准許，原審此
    部分准丙○○、乙○○之請求，並無不合，望安鄉公所求予廢棄改判，為無理由
    ，應予駁回。另甲○○、丁○○請求確認渠等二人與望安鄉公所間之僱傭關係存
    在，及望安鄉公所應自九十一年八月一日起至渠等二人復職之日止，按月給付甲
    ○○、丁○○各三萬七千元，為無理由，不應准許，原審此部分為甲○○、丁○
　　○敗訴之判決，並無違誤，甲○○、丁○○上訴指摘原判決此部分不當，求予廢
　　棄改判，為無理由，應予駁回。
六、據上論結，本件澎湖縣望安鄉公所及甲○○、丁○○之上訴均為無理由，依民事
    訴訟法第四百四十九條第一項、第七十九條、第八十五條第一項前段，判決如主
    文。
中　　　華　　　民　　　國　　九十三　　年　　十一　　月　　　　十　　　日
                                                勞工法庭
~B1審判長法　官　蔡明宛
~B2      法　官　林健彥
~B3      法　官　曾錦昌
正本係照原本作成。
如對本判決上訴，須於判決送達後二十日內向本院提出上訴狀，其未表明上訴理由者
，應於上訴後二十日內向本院提出上訴理由書（均須按他造當事人之人數附繕本）。
上訴時應提出委任律師或具有律師資格之人之委任狀，並依附註條文規定辦理。
中　　　華　　　民　　　國　　九十三　　年　　十一　　　月　　　十　　　日
~B法院書記官　王婉蓉
附註：
民事訴訟法第四百六十六條之一：對於第二審判決上訴，上訴人應委任律師為訴訟代
理人，但上訴人或其法定代理人具有律師資格者，不在此限。
上訴人之配偶、三親等內之血親、二親等內之姻親，或上訴人為法人、中央或地方機
關時，其所屬專任人員具有律師資格並經法院認適當者，亦得為第三審訴訟代理人。
第一項但書及第二項情形，應於提起上訴或委任時釋明之。
